【裁判字號】    90,訴,1075
【裁判日期】    900911
【裁判案由】    侵權行為損害賠償
【裁判全文】
臺灣臺南地方法院民事判決  九十年度訴字第一○七五號
    原      告  丙○○
    被      告  三陽工業股份有限公司
    法定代理人  乙○○
    訴訟代理人  甲○○
右當事人間請求侵權行為損害賠償事件，本院判決如左：
    主    文
原告之訴及其假執行之聲請均駁回。
訴訟費用由原告負擔。
    事    實
甲、原告方面：
    一、聲明：
        （一）被告應給付原告新台幣（下同）七十萬元，並自起訴狀送達翌日起至
              清償日止，按年息百分之五計算之利息。
        （二）訴訟費用由被告負擔。
        （三）願供擔保請准宣告假執行。
    二、陳述：
        （一）緣原告於民國八十八年四月二十六日向被告公司之經銷車行即台南市
              ○○路○段之龍成車行購買被告公司設計製造之三陽迪爵重型機車乙
              輛，車牌號為ＹＬＨ－６９７，由原告之子嚴釗鍵駕駛供作上學之交
              通工具，詎嚴釗鍵於八十八年六月十四日上午八時許如常駕駛前揭車
              輛行經台南縣鹽水鎮○○路及忠孝路口時，因天雨剎車失控滑倒致遭
              他方來車撞擊當場死亡。
        （二）按消費者保護法第七條第一項規定：「從事設計、生產、製造商品或
              提供服務之企業經營者應確保其提供之商品或服務，無安全或衛生上
              之危險」。同條第二項復規定「商品或服務具有危害消費者生命、身
              體、健康、財產之可能者，應於明顯處為警告標示及緊急處理危險之
              方法」，而被告製造之迪爵系列機車，使用前輪碟式剎車，其制動力
              較一般鼓式剎車敏銳，理應於使用手冊特別註明剎車時應先剎后輪再
              剎前輪，避免機車行進中遇突發狀況緊急剎車時，因先剎前輪或同時
              剎車將導致前輪雖已鎖死，後輪並未同時剎停致車體仍受慣性動量影
              響而向左或向右擺動，造成駕駛人失去平衡摔倒滋生意外；惟被告公
              司不僅未於使用手冊中因應其產品特性特別註明使用方法，於銷售系
              爭商品時，亦未於明顯處就產品使用潛在危險作明顯之警告，顯然違
              反消費者保護法前揭條文之規定。
        （三）被告公司違反保護他人法律，未於銷售商品之明顯處為警告標示及緊
              急處理危險之方法，導致嚴釗鍵因使用被告公司設計生產之機車於煞
              車時摔倒遭訴外人蘇麗容撞擊死亡，而支出喪葬費用七十萬元，爰依
              民法第一百八十四條第二項及消費者保護法第七條規定提起本訴。
        （四）又消費者保護法第四十七條規定，消費訴訟得由消費關係發生地之法
              院管轄，查本件消費關係地為台南市，依法鈞院有訴訟管轄權。
  三、證據：提出行車執照影本一件、台灣台南地方法院檢察署檢察官起訴書影本一
      件。
乙、被告方面：
    一、聲明：
        （一）原告之訴駁回。
        （二）訴訟費用由原告負擔。
        （三）如受不利之判決，願以現金或同額華南商業銀行可轉讓定期存單供擔
              保，請准許免予假執行。
    二、陳述：
        （一）被告於八十八年七月十二日曾派員（台南服務站主任劉明德）至原告
              住處了解該事件，並將系爭事故車輛拍照存證，另為求慎重起見，亦
              派員親赴鹽水分駐所調閱王聖群警員製作之禍筆錄，並由該員抄錄筆
              錄內容，並於同年七月十七日與王警員確認抄錄內容無誤。依該筆錄
              內容及從車禍車輛以觀，原告之子係因天雨路滑加上其車速過快，閃
              躲不及，為訴外人蔡麗容所駛之小貨車碰撞，導致死亡，與煞車系統
              之設計無關，台灣台南地方法院檢察署八十八年度偵字第八三二一號
              起訴書可稽。
        （二）被告所生產之產品均經過品管測試全檢出廠，包括原告所購買之新迪
              爵風雲１２５重型機車，亦經過完車檢查，截至今日，亦未曾有消費
              者投訴該機種有關煞車系統之任何問題。
        （三）被告係一從事生產汽、機車輛之企業，其中系爭車輛機車種亦經過交
              通部審查通過，並無消費者保護法第七條第一項所指「安全或衛生上
              之危險」。又機車為目前大眾普遍一般交通工具，並非須具專門訓練
              始得習知之技能，況被告之子亦應已取得機踏車駕駛執照，故依物品
              一般使用方法，應不致有安全之疑慮，且被告於其使用說明書中亦標
              示正確的煞車動作，並特別標示警告「單獨使用前輪或後輪煞車時容
              易發生偏向滑倒」。睽國內機車製造廠光陽、山葉其使用說明書標示
              之煞車說明，亦與被告碟煞車種使用說明書大同小異，原告之子於雨
              天行車並未提高行車注意義務，加上車速過快行經號誌故障岔路口失
              速滑倒遭撞擊死亡，其事故之發生與系爭機車之煞車系統及使用說明
              書間並無因果關係。
        （四）綜上所陳，被告並無違反保護他人之法律，系爭機車之使用說明書亦
              十分明確，被告自不負有損害賠償責任。
丙、本院依職權調閱本院八十八年度交訴字第二一九號被告蔡麗容過失致死刑事案卷
    。並向台南市機車商業同業公會函查有關機車碟式及鼓式剎車之不同。
    理    由
一、本件原告主張：原告於八十八年四月二十六日向被告公司之經銷商購買被告公司
    設計製造之三陽迪爵重型機車乙輛，車牌號為ＹＬＨ－６９７，由原告之子嚴釗
    鍵駕駛供作上學之交通工具，詎嚴釗鍵於八十八年六月十四日上午八時許如常駕
    駛前揭車輛行經台南縣鹽水鎮○○路及忠孝路口時，因天雨剎車失控滑倒致遭他
    方來車（訴外人蔡麗容所駕駛）撞擊當場死亡。查被告製造之迪爵系列機車，使
    用前輪碟式剎車，其制動力較一般鼓式剎車敏銳，理應於使用手冊特別註明剎車
    時應先剎后輪再剎前輪，避免機車行進中遇突發狀況緊急剎車時，因先剎前輪或
    同時剎車將導致前輪雖已鎖死，後輪並未同時剎停致車體仍受慣性動量影響而向
    左或向右擺動，造成駕駛人失去平衡摔倒滋生意外；惟被告公司不僅未於使用手
    冊中因應其產品特性特別註明使用方法，於銷售系爭商品時，亦未於明顯處就產
    品使用潛在危險作明顯之警告，顯然違反消費者保護法第七條第一、二項之規定
    ，保護他人法律，未於銷售商品之明顯處為警告標示及緊急處理危險之方法，導
    致嚴釗鍵因使用被告公司設計生產之機車於煞車時摔倒遭訴外人蘇麗容撞擊死亡
    ，而支出喪葬費用七十萬元，爰依民法第一百八十四條第二項及消費者保護法第
    七條規定提起本訴等語。
二、被告則以：依肇事資料顯示，本件車禍之發生，係被告之子因天雨路滑加上其車
    速過快，閃躲不及，為訴外人蔡麗容所駛之小貨車碰撞，導致死亡，與煞車系統
    之設計無關。被告所生產之產品均經過品管測試全檢出廠，包括原告所購買之新
    迪爵風雲１２５重型機車，亦經過完車檢查，被告係一從事生產汽、機車輛之企
    業，其中系爭車輛機車種亦經過交通部審查通過，並無消費者保護法第七條第一
    項所指「安全或衛生上之危險」。又機車為目前大眾普遍一般交通工具，並非須
    具專門訓練始得習知之技能，況被告之子亦應已取得機踏車駕駛執照，故依物品
    一般使用方法，應不致有安全之疑慮，且被告於其使用說明書中亦標示正確的煞
    車動作，並特別標示警告「單獨使用前輪或後輪煞車時容易發生偏向滑倒」。是
    原告之子於雨天行車並未提高行車注意義務，加上車速過快行經號誌故障岔路口
    失速滑倒遭撞擊死亡，其事故之發生與系爭機車之煞車系統及使用說明書間並無
    因果關係，被告並無違反保護他人之法律，自不負有損害賠償責任等語，資為抗
    辯。
三、查本件原告主張：原告之子嚴釗鍵於八十八年六月十四日上午八時許，駕駛被告
    公司設計製造之三陽迪爵重型機車乙輛，行經台南縣鹽水鎮○○路及忠孝路口時
    ，因天雨剎車失控滑倒致遭他方來車方來車（訴外人蔡麗容所駕駛）撞擊當場死
    亡之事實，業據其提出提出行車執照影本一件及台灣台南地方法院檢察署檢察官
    起訴書影本一件為證，並經本院依職權調閱本院八十八年度交訴字第二一九號被
    告蔡麗容過失致死刑事案卷查明屬實，復為被告不爭執，自堪認原告主張之上開
    事實為真正。
四、雖原告又主張：被告製造之迪爵系列機車，使用前輪碟式剎車，其制動力較一般
    鼓式剎車敏銳，惟被告公司不僅未於使用手冊中因應其產品特性特別註明使用方
    法，於銷售系爭商品時，亦未於明顯處就產品使用潛在危險作明顯之警告，顯然
    違反消費者保護法第七條第一、二項之規定，保護他人法律，導致原告之子嚴釗
    鍵因使用被告公司設計生產之機車於煞車時摔倒遭訴外人蘇麗容撞擊死亡，而支
    出喪葬費用七十萬元，爰依民法第一百八十四條第二項及消費者保護法第七條規
    定，請求被告賠償損害七十萬元云云。按違反保護他人之法律，致生損害於他人
    者，負賠償責任，民法第一百八十四條第二項前段定有明文，是本件首應審酌者
    ，在於被告是否有違反保護他人之法律，而負損害賠償責任，經查：
    （一）按從事設計、生產、製造商品或提供服務之企業經營者應確保其提供之商
          品或服務，無安全或衛生上之危險。商品或服務具有危害消費者生命、身
          體、健康、財產之可能者，應於明顯處為警告標示及緊急處理危險之方法
          ，消費者保護法第七條第一、二項分別定有明文。查被告係一從事生產汽
          、機車輛多年之企業，其製造之系爭迪爵系列車種之機車，亦循正常之生
          產程序，經過品管測試安全檢驗出廠，並經交通部審查通過，有被告所提
          出之交通部審查通過函影本一件附卷可稽，足見被告就系爭車輛之製造生
          產，應已盡確保其提供之商品或服務，無安全或衛生上危險之意義務，堪
          可認定。又查機車為目前大眾普遍一般交通工具，並非須具專門訓練始得
          習知之技能，凡取得機踏車駕駛執照者，遵循相關道路交通安全規定，就
          機車正常一般使用，應不致有安全之疑慮，是機車本身尚難認係屬具有危
          害消費者生命、身體、健康、財產之商品。再查，被告於其使用說明書中
          亦標示正確的煞車動作，並特別標示警告「單獨使用前輪或後輪煞車時容
          易發生偏向滑倒」，有機車操作手冊影本一件附卷可稽，益證被告並無違
          反消費者保護法第七條二項之告知警示義務甚明。
    （二）原告雖復稱：被告製造之迪爵系列機車，使用前輪碟式剎車，其制動力較
          一般鼓式剎車敏銳，理應於使用手冊特別註明剎車時應先剎后輪再剎前輪
          ，避免機車行進中遇突發狀況緊急剎車時，因先剎前輪或同時剎車將導致
          前輪雖已鎖死，後輪並未同時剎停致車體仍受慣性動量影響而向左或向右
          擺動，造成駕駛人失去平衡摔倒滋生意外，而主張被告公司就系爭機車之
          剎車系統設計不良，及未告知其操作方式云云。然本院向台南市機車商業
          同業公會函查有關機車碟式及鼓式剎車之不同結果，經該公會以九十年八
          月八日機棟字第０八二號函覆：「碟剎及鼓剎其內部構造略有差異而其操
          作方式相同，正確剎車方式為前、後輪同步剎車，以避免行進間車輛打滑
          、轉等情況，若於車輛行進間，緊急剎車時，能依上朮之剎車方式及合乎
          於道安規則之速限內，其剎車距離碟式剎車較鼓式剎車為短。」等語綦詳
          ，又質之證人即被告公司職員史結雄亦證述：「系爭機車是前輪碟剎後輪
          鼓剎，碟剎是利用油壓剎車，剎車力量平均，比鼓剎好，碟剎都設計在前
          輪，剎車時須慢慢施力，不能一次剎死，正確的剎車方式都是要前、後輪
          同時剎車，並未因碟剎的設計，而先剎前輪後剎後輪。現公司有新產品，
          就是一手可以剎兩輪，施力較重，所以沒有再生產。不論用碟剎或鼓剎，
          都是要用兩手剎車，前後輪同時剎，才是正確的方法。如果前後輪正確的
          同時剎車，就會同時剎住，不會有後輪還在空轉的情形，除非是前輪剎車
          不當，一次施力致前輪鎖死，才會不平衡。縱然在緊急剎車時，只要剎車
          方法正確，就不會有擺尾的情形。現市面上出售的機型，都是前後輪皆鼓
          剎或前碟後鼓，前後皆碟式是二五○ｃｃ機車。不論是前後輪皆鼓剎或前
          碟後鼓，有關使用手冊，剎車說明都一樣是要求前後輪同步剎車。」等語
          （見本院年九十年八月一日言詞辯筆錄），經核二者所述碟式及鼓式剎車
          ，其剎車之操作方式均相同，是原告所稱：被告未於使用手冊特別註明碟
          式剎車時應先剎后輪再剎前輪之操作方法云云，顯見其對剎車操作方式有
          所誤解，而不可採。再參以碟式剎車比鼓剎靈敏，在晴天時，可發揮立即
          剎車之效果，故市面上採用碟式剎車之車型及廠牌眾多，且行之有年，其
          售價亦較鼓式剎車為高，是原告以被告所製造之系爭機車採用碟式剎車，
          係設計不良云云，顯屬無據，自非可取。
    （三）綜上各情，被告於系爭機車之使用說明書已明確標示之剎車方法，並警示
          「單獨使用前輪或後輪煞車時容易發生偏向滑倒」等語，是被告並無違反
          保護他人之法律，自不負有損害賠償責任甚明。
五、又按侵權行為所發生之損害賠償請求權，以有故意或過失不法侵害他人權利為其
    成立要件，若其行為無故意或過失，即無賠償之可言；損害賠償之債，以損害之
    發生及有責任原因之事實，並二者之間，有相當因果關係為成立要件，故原告所
    主張損害賠償之債，如不合於此項成立要件者，即難謂有損害賠償請求權存在（
    最高法院四十九年台上字第二三二三號、五十四年台上字第一五二三號及四十八
    年台上字第四八一號判例分別參照）。經查本件車禍事故之肇事原因，經台灣省
    台南區車輛行車事故鑑定委員會鑑定結果認：「嚴釗鍵（即原告之子）駕駛重機
    車，行經號誌故障岔路口，左方車未讓右方車先行，失控摔倒，為肇事主因，蔡
    麗容駕駛小貨車，行經號誌故障岔路口，未減速慢行，未注意車前狀況，為肇事
    次因」等語，有該委員會八十八年八月十日南鑑字第八八０六八四號鑑定報告書
    附於本院八十八年度交訴字第二一九號被告蔡麗容過失致死刑事案卷可稽。又參
    以原告對肇事者即訴外人蔡麗容所提起之刑事告訴，於本院八十八年度交訴字第
    二一九號過失致死刑事案件，經送請財團法人成大研究發展基金會鑑定結果亦認
    ：「嚴釗鍵（即原告之子）駕駛重機車，行經號誌故障岔路口，支線車未讓幹線
    車先行，剎車失控，並在摔倒前撞擊蔡麗容所駕駛之小貨車，為肇事主因；蔡麗
    容駕駛小貨車，行經號誌故障岔路口，未減速慢行且未注意車前狀況，為肇事次
    因」等語，有該基金會八十八年十一月二十四日竹八成大研基建字第一六三一號
    鑑定報告書附於上開刑事卷可查。再參以而上開刑事案件審理結果亦採前揭鑑定
    結論，認本件肇事原因係：嚴釗鍵（即原告之子）駕駛重機車，行經號誌故障岔
    路口，支線車未讓幹線車先行，剎車失控，為肇事主因；蔡麗容駕駛小貨車，行
    經號誌故障岔路口，未減速慢行且未注意車前狀況，為肇事次因而認訴外人蔡麗
    容構成業務過失致死罪，判處拘役五十日，此經本院調閱本院八十八年度交訴字
    第二一九號被告蔡麗容過失致死刑事案卷查明屬實，足證本件事故應係嚴釗鍵駕
    駛重機車，行經號誌故障岔路口，支線車未讓幹線車先行，剎車失控，並在摔倒
    前撞擊未注意車前狀況之蔡麗容所駕駛之小貨車，洵堪認定。雖原告以本件車禍
    之發生係嚴釗鍵剎車失控遭蔡麗容撞擊死亡，而主張係因被告之碟式剎車系統設
    計不良且未告知正確操作方式，方致其子剎車失控云云，然導致剎車失控之原因
    甚多，輪胎直接接觸地面、路況及外在因素佔絕大部分，諸如：路面溼滑、碎石
    、坑洞、超速，均會降低輪胎之摩擦力與抓地力而致失控機率增大，故剎車失控
    與碟式或鼓式剎車二樣並無關連，此經台南市機車商業同業公會函覆有關機車碟
    式及鼓式剎車與剎車失控之關係可供參考，足證系爭車輛採用碟式剎車之設計，
    與本件剎車失控並無關涉，且依刑卷附之道路交通事故調查報告表顯示，肇事當
    時天候雨且路面溼滑，駕駛人較高之注意義務，加上原告之子未遵守道路交通安
    全規則，行經號誌故障岔路口，支線車未讓幹線車先行，致遇突發狀況而剎車不
    當而失控，並在摔倒前撞擊蔡麗容所駕駛之小貨車而發生踫撞，益徵本件車禍之
    發生因剎車失控所致，而導致剎車失控之原由，亦係原告之子嚴釗鍵在天雨路面
    溼滑之情形下，未依被告使用手冊所警示「雨天行駛請減速慢，並提早作剎車」
    及「單獨使用前輪或後輪煞車時容易發生偏向滑倒」，提高注意義務並正確使用
    剎車方法，反而違反道路交通安全規則，行經號誌故障岔路口，支線車未讓幹線
    車先行，致遇突發狀況，終致緊急剎車而當然無法正常發揮剎車作用而肇事，是
    本件車禍之發生自難歸責於被告，且與系爭機車之剎車系統設計亦不具相當因果
    關係至明。
六、綜上所述，被告於系爭機車之設計並無缺失，而無違反保護他人之法律，自不負
    損害賠償責任。此外，原告復未能與舉出其他證據以證明被告就本件損害之發生
    ，有何故意或過失之不法行為，或其行為與損害之結果間，具有相當因果關係，
    自難謂有損害賠償之請求權存在。從而，原告依侵權行為之法律關係，請求被告
    賠償七十萬元，並自起訴狀送達翌日起至清償日止，按年息百分之五計算之利息
    ，於法顯屬無據，應予駁回。
七、因本案事證已臻明確，兩造其餘主張陳述及所提之證據，均毋庸再予審酌，附此
    敘明。有損害賠償責任甚明。
八、原告受敗訴判決，其假執行之聲請即失所依據，應併予駁回。
九、結論：本件原告之訴為有理由，依民事訴訟法第七十八條，判決如主文。
中      華      民      國    九十      年      九      月      十一    日
                                臺灣臺南地方法院民事第二庭
~B法      官    蔡  美  美
右正本證明與原本無異
如對本判決上訴，須於判決送達後廿日內向本院提出上訴狀（須附繕本）。
中      華      民      國    九十      年      九      月      十一    日
~B法院書記官    高  惠  美


司法院資訊處製作；財團法人民間司法改革基金會備份。
